【裁判字號】    94,訴,1481
【裁判日期】    950206
【裁判案由】    偽造文書等
【裁判全文】
臺灣臺北地方法院刑事判決              94年度訴字第1481號
公  訴  人  臺灣臺北地方法院檢察署檢察官
被      告  戊○○
                      樓
上列被告因偽造文書等案件，經檢察官提起公訴（94年度偵字第
15200 號），被告於本院準備程序中就被訴事實為有罪之陳述，
經本院合議庭裁定改依簡式審判程序審理，判決如下：
    主  文
戊○○連續意圖為自己不法之所有，而侵占對於業務上所持有之
物，處有期徒刑捌月。保險單契約內容變更/復效/復繳暨保險單
補發申請書、保險單解約/復效/復繳/繳清/展期/ 加入集體彙繳
暨保險單補發申請書上偽造之「丙○○」署押各貳枚；保單號碼
Ｚ000000000-00、Ｚ000000000-00之安泰人壽保單質押借據申請書
各壹紙上偽造之「乙○○」、「甲○○」、「丁○○」署押各壹
枚，均沒收。
    事  實
一、戊○○自民國八十八年一月六日起任職於美商美國安泰人壽
    保險股份有限公司臺灣分公司（下稱安泰人壽公司），並自
    九十年九月六日起擔任該公司業務主任，負責招攬保戶、收
    取保戶繳交之保險費等業務，為從事業務之人。其於九十年
    六月三十日招攬保戶丙○○與安泰人壽公司訂立保險契約（
    保單號碼：Ｚ000000000號），乃竟利用其職務上收取丙○○
    保險費之機會，基於意圖為自己不法所有之概括犯意，分別
    於如附表所示之時間，以附表所示方式，連續將丙○○繳交
    予安泰人壽公司之保險費新臺幣（下同）三十八萬八千五百
    元其中之三十六萬三千一百六十四元變易持有為所有之意，
    未繳回公司而予侵占入己。戊○○為掩飾其上揭侵占犯行，
    復基於行使偽造文書之概括犯意，未經丙○○之同意，先於
    九十年八月十三日冒用丙○○名義在「美國安泰人壽保險單
    契約內復繳暨保險單補發申請書」被保人及要保人簽名（章
    ）欄處，偽造「丙○○」之署名各一枚，而偽造丙○○向安
    泰人壽公司申請將保險費繳法由年繳變更為季繳用意之私文
    書；又於同年十月三十日，冒用丙○○名義在「保險單解約
    /復效/申請書」被保人及要保人簽名（章）欄處，偽造「丙○○」之署名各一枚，而偽造丙○○向安泰人壽公司申請變
    更保險費收費地址為台北縣板橋市○○路○段二三九巷四十
    一號一樓（戊○○住處）用意之私文書，並分別將上開申請
    書二份交予安泰人壽公司不知情之承辦人員而為行使，足生
    損害於丙○○及安泰人壽公司對保險契約管理之正確性。戊○○復另基於意圖為自己不法所有及承前行使偽造私文書之
    概括犯意，於九十一年九月十七日，未經乙○○（原名為李
    佳蓉）、甲○○、丁○○同意，分別冒用渠等名義於「保單
    質押借據（申請書）」（保單號碼：Ｚ000000000-00、Ｚ0000
    00000-00號）各一紙上借款人（要保人）簽名（章）、同意
    人（被保險人）簽名、服務人員（即見證人）簽名欄內，接
    續偽造「乙○○」、「甲○○」、「丁○○」之署名各一枚
    ，而偽造要保人乙○○徵得被保險人甲○○同意並經由安泰
    人壽公司服務人員丁○○見證下，以保單號碼：Ｚ000000000
    -00、Ｚ000000000-00號保險單各一紙向安泰人壽公司質押借
    款七千九百元、八千五百元用意之私文書，並交予安泰人壽
    公司不知情之承辦人員而為行使，使安泰人壽公司陷於錯誤
    ，於同年月二十日分別將借款七千九百元、八千五百元匯至
    乙○○設於台北銀行萬華分行帳號00000000000
    0之帳戶內，足生損害於乙○○、甲○○、丁○○及安泰人
    壽公司，戊○○旋持乙○○交其保管使用之上開銀行存摺及
    印章自該帳戶內提領上揭款項。嗣因丙○○收到安泰人壽公
    司催繳保險費通知，察覺有異，乃告知其妹乙○○，二人經
    詢問安泰人壽公司及戊○○後始查悉上情。
二、案經安泰人壽公司訴由台灣台北地方法院檢察署檢察官偵查
    起訴，被告於本院準備程序中就被訴事實為有罪之陳述，經
    本院合議庭裁定改依簡式審判程序審理。
    理  由
一、上開事實，迭據被告戊○○於警詢、偵查及本院審理中均坦
    承不諱（見偵查卷第九至十頁、第七七至七八頁，本院卷準
    備程序及審判筆錄），核與告訴代理人黃正銘指訴、證人丙○○證述情節相符（見偵查卷第七六至七七頁），並有業務
    主任合約書一份、人壽保險要保書三份、被告設於合作金庫
    埔墘分行帳號0000000-00000-0 號帳戶存摺影本及被告收取
    保費之證明一紙、保險費繳付聲明書一紙、美國安泰人壽保
    險單契約內容變更/復效/復繳暨保險單補發申請書、保險單
    解約/復效/復繳/繳清/展期/ 加入集體彙繳暨保險單補發申
    請書各一份、安泰人壽保單質押借據（申請書）二紙、乙○○設於台北銀行萬華分行帳號000000000000號帳戶存摺影本
    一紙、乙○○書面報告陳情一紙、被告簽名一紙（見偵查卷
    第二四至六八頁、第八一頁）附卷可稽，足認被告前開出於
    任意性之自白與事實相符，堪以憑信。從而本件事證明確，
    被告犯行洵堪認定。
二、被告戊○○為安泰人壽公司業務主任，負責招攬保戶及收取
    保戶繳交之保險費等業務，為從事業務之人，核其所為係犯
    刑法第三百三十六條第二項之業務侵占罪、第二百十六條、
    第二百十條之行使偽造私文書罪、第三百三十九條第一項之
    詐欺取財罪。被告偽造「丙○○」、「乙○○」、「甲○○
    」、「丁○○」署押之行為，為偽造私文書之部分行為；其
    偽造私文書復持以行使，偽造私文書之低度行為，復為行使
    偽造私文書之高度行為所吸收，均不另論罪。又被告分別於
    安泰人壽保單質押借據（申請書）（保單號碼：Ｚ000000000
    -00、Ｚ000000000-00號）各一紙上偽造「乙○○」、「甲○○」、「丁○○」署押之行為，均係出於單一犯意接續為偽
    造署押之數個舉動，均為接續犯，惟其各侵害數法益，觸犯
    數同種罪名，均應依想像競合犯之規定從一重處斷。再被告
    先後多次業務侵占、行使偽造私文書及詐欺取財犯行，均時
    間緊接，分別觸犯構成要件相同之罪，顯係基於概括犯意反
    覆為之，均應依連續犯之規定論以一罪，並加重其刑。被告
    所為業務侵占、行使偽造私文書及詐欺取財各罪間，具有方
    法目的之牽連關係，應依刑法第五十五條牽連犯之規定，從
    較重之業務侵占罪論處。爰審酌被告之前未有犯罪紀錄，有
    臺灣高等法院被告前案紀錄表在卷可按，素行尚可，及其犯
    罪之動機、目的、手段、侵占之數額、所生危害程度、迄未
    能賠償被害人損失並犯後坦承犯行之態度等一切情狀，量處
    如主文所示之刑。另保險單契約內容變更/復效/復繳暨保險
    單補發申請書、保險單解約/復效/復繳/繳清/展期/加入集
    體彙繳暨保險單補發申請書上偽造之「丙○○」署押各二枚
    ，保單號碼Ｚ000000000-00、Ｚ000000000-00之安泰人壽保單
    質押借據申請書各一紙上偽造之「乙○○」、「甲○○」、
    「丁○○」署押各一枚，均應依刑法第二百十九條宣告沒收
    。至於上開偽造之私文書，雖係供被告犯偽造私文書罪所用
    之物，惟已經被告持向安泰人壽公司行使，屬安泰人壽公司
    所有，又非屬違禁物，爰不另為沒收之諭知。
據上論斷，應依刑事訴訟法第二百七十三條之一第一項、第二百
九十九條第一項前段，刑法第五十六條、第三百三十六條第二項
、第二百十六條、第二百十條、第三百三十九條第一項、第五十
五條、第二百十九條，罰金罰鍰提高標準條例第一條前段，判決
如主文。
本案經檢察官李建論到庭執行職務
中    華    民    國    95    年    2     月    6    日
                  刑事第十一庭  法  官  鍾淑慧
上正本證明與原本無異。
如不服本判決，應於判決送達後10日內向本院提出上訴狀（應抄
附繕本）。告訴人或被害人如對於本判決不服者，應具備理由請
求檢察官上訴，其上訴期間之計算係以檢察官收受判決正本之日
期為準。
                                書記官  劉英芬
中    華    民    國    95    年    2     月     7    日
附錄論罪科刑法條全文：
中華民國刑法第210條
(偽造變造私文書罪)
偽造、變造私文書，足以生損害於公眾或他人者，處5年以下有
期徒刑。
中華民國刑法第216條
(行使偽造變造或登載不實之文書罪)
行使第210條至第215條之文書者，依偽造、變造文書或登載不實
事項或使登載不實事項之規定處斷。
中華民國刑法第217條
(偽造盜用印章印文或署押罪)
偽造印章、印文或署押，足以生損害於公眾或他人者，處3年以
下有期徒刑。
盜用印章、印文或署押，足以生損害於公眾或他人者，亦同。
中華民國刑法第336條
(公務公益侵占罪、業務侵占罪)
對於公務上或因公益所持有之物，犯前條第1項之罪者，處1年以
上7年以下有期徒刑，得併科5千元以下罰金。
對於業務上所持有之物，犯前條第1項之罪者，處6月以上5年以
下有期徒刑，得併科3千元以下罰金。
前二項之未遂犯罰之。
中華民國刑法第339條
(普通詐欺罪)
意圖為自己或第三人不法之所有，以詐術使人將本人或第三人之
物交付者，處5年以下有期徒刑、拘役或科或併科1千元以下罰金
。
以前項方法得財產上不法之利益或使第三人得之者，亦同。
前二項之未遂犯罰之。
附表
┌─────┬──────────┬─────────┬───────┐
│收取時間  │收取方式            │收取保費（新臺幣）│侵占金額      │
├─────┼──────────┼─────────┼───────┤
│90年6月間 │現金給付            │  134,500元       │  121,582元   │
│某日（起訴│                    │                  │              │
│書誤載為7 │                    │                  │              │
│月）      │                    │                  │              │
├─────┼──────────┼─────────┼───────┤
│91.07.15日│丙○○匯款100,018 元│                  │              │
│          │至被告設於合作金庫埔│                  │              │
│          │墘分行0000000-00000-│                  │              │
│          │3號帳戶內           │                  │              │
├─────┼──────────┤   134,500元      │  121,582元   │
│91.07.22日│丙○○匯款34,018元至│                  │              │
│          │被告設於合作金庫埔墘│                  │              │
│          │分行0000000-00000-0 │                  │              │
│          │號帳戶內            │                  │              │
├─────┼──────────┼─────────┼───────┤
│92.07.17日│現金給付            │   120,000元      │  120,000元   │
├─────┼──────────┼─────────┼───────┤
│總計      │                    │   388,500元      │  363,164元   │
└─────┴──────────┴─────────┴───────┘


司法院資訊處製作；財團法人民間司法改革基金會備份。
